【裁判字號】    90,抗,506
【裁判日期】    900926
【裁判案由】    詐欺
【裁判全文】
臺灣高等法院臺中分院刑事裁定                        九十年度抗字第五○六號
      抗  告  人
      即  自訴人  丙○○
      被      告  甲○○
右列抗告人因被告詐欺案件，不服臺灣台中地方法院中華民國九十年五月十六日裁定
（八十九年度自字第九○六號）提起抗告，本院裁定如左：
      主  文
抗告駁回。
      理  由
一、本件抗告意旨略以：
  (一)民法第五六八條第一項並非強制規定，如當事人就仲介報酬另有約定，本於契約
    自由，自不能謂其不發生法律之效力。被告甲○○向自訴人誘稱要先支付仲介費
    用，並已交出七十萬元支票及十三萬八千六百元之支票，是以，依契約自由原則
    ，不因嗣後契約不成立而喪失仲介費之請求，自訴人尚非不得請求報酬，從而被
    告先支付報酬誘使自訴人仲介，後故意讓先前交付之支票跳票，即顯有施詐之意
    圖及行為。
  (二)被告甲○○未曾通知自訴人丁○○不要再繼續工作，況抗告人與被告於八十九年
    七月卅日訂立修建承攬契約，對此重大工程之修繕，衡情豈會簽約前即自花勞力
    、成本進入系爭工地修繕？又十一信雖於八十九年七月十二日承攬契約成立前通
    知被告勿擅自施工，不能以此率斷抗告人已進場施工。被告明知與十一信之契約
    失效，本身又無資力，所持交抗告人之支票均退票，顯構成詐欺。
二、按法院或受命法官於自訴案件第一次審判期日前訊問及調查結果，如認為案件有
    刑事訴訟法第二百五十二條至第二百五十四條之情形者，得以裁定駁回其自訴，
    次按犯罪事實應依證據認定之，無證據不得推定其犯罪事實，刑事訴訟法第三百
    二十六條、第一百五十四條定有明文。刑事訴訟法上所謂認定事實之證據，係指
    足以認定被告確有犯罪行為之積極證據而言，該項證據自須適合於被告犯罪事實
    之認定，始得採為斷罪資料，事實之認定應憑證據，如未發現相當證據，或證據
    不足以證明，自不能以推測或擬制之方法，以為裁判之依據。刑法第三百三十九
    條第一項詐欺罪之成立，以意圖為自己或第三人不法所有，以詐術使人將本人或
    第三人之物交付為要件。所謂以詐術使人交付，必須被詐欺人因其詐術而陷於錯
    誤，若其所用方法，不能認為詐術，亦不致使人陷於錯誤，即不構成該罪，最高
    法院四十六年台上字第二六○號判例參照。
三、本院查：
  (一)被告甲○○係於八十九年六月十五日經自訴人丙○○、乙○○居間，與台中市第
    十一信用合作社，就該社所有坐落台中縣太平段七一之二一七等地號及地上十七
    棟建物訂立買賣契約，此為自訴人丙○○、乙○○與被告一致陳明在卷，並有該
    契約影本附原審卷可稽。
  (二)自訴人丙○○於八十九年十一月二十日原審訊問時：「我是十一信的客戶，因九
    二一地震之後，八十九年三、四月間十一信告訴我在太平那裡有房子要賣，但不
    能單戶賣，一定要把十七戶同時賣給同一個人，總價是五千萬元，因為我與乙○○是朋友，是乙○○介紹甲○○給我」等語，核與自訴人乙○○於同日訊問時指
    稱：「當初是丙○○告訴我說請我幫人找人承買，我與甲○○是做仲介認識的，
    他告訴我說他在嘉義有蓋房子，我想說他可以買，所以我就帶他去找丙○○，然
    後才去找銀行談，當初我們談好仲介費每間十萬元，所以總共十七間一百七十萬
    元」等語相符，顯見被告甲○○當初係經丙○○、乙○○主動介紹始得知該筆交
    易進而與台中市第十一信用合作社訂立買賣契約，尚難認被告有何抗告意旨所指
    「先支付報酬誘使自訴人仲介」情事。
  (三)按民法第五百六十八條規第一項規定：居間人以契約因其報告或媒介而成立為限
    ，得請求報酬。該條文立法理由並記載：「查民律草案第七百五十九條理由謂居
    間之報酬，俟居間人報告或媒介契約成立後支付，此當然之理，亦最協當事人之
    意思，故契約無效，或契約已成而撤銷者，居間人不得請求報酬」等語，參合該
    條文規定及立法理由以觀，居間人須其所媒介之契約為有效成立，始得請求報酬
    。被告與台中市第十一信用合作社間買賣契約第三條約定：簽約金三百萬元由買
    方（即被告）開立期票，但以賣方同意或指定第三人申報移轉稅費核准時，買方
    須立即以現金兌現簽約金（即以現金換回期票）。若簽約金或尾款其一金額無法
    兌現，本合約自動不生效力等語，有上開買賣契約書影本可考。被告嗣後因籌措
    不到資金致無法如期給付現金贖回該支票，經台中市第十一信用合作社分別於八
    十九年六月廿二日、八十九年七月五日、八十九年七月十二日寄發存證信函函催
    告被告履行暨表明契約失效之意旨，有原審卷附催告信函影本三紙可稽。依前揭
    說明，被告與第十一信用合作社社間買賣契約失效，自訴人丙○○等二人自不得
    再向被告請求報酬。被告所給付予自訴人用以作為居間報酬之支票雖未兌現，亦
    難謂被告有何詐欺取財之犯行。
  (四)被告於八十九年六月十五日與十一信用合作社訂立買賣契約後，隨即找自訴人丁○○修建系爭房屋，嗣因嗣後無法籌錯資金，致上揭買賣契約失效，亦無法支付
    丁○○工程款，據此尚無積極證據證明被告有詐欺之犯行，本案純屬債務不履行
    之民事糾葛，應循民事訴訟之途逕解決，實難單憑被告一時未履行債務，即認有
    詐欺行為。
四、本件被告被訴之犯罪嫌疑既有不足，原審經訊問及調查結果，援引刑事訴訟法第
    三百二十六條第三項、第二百五十二條第十款之規定，裁定駁回自訴人之自訴，
    應無違誤。抗告人抗告意旨，仍執陳詞，指摘原裁定不當，並無理由，應予駁回
    。
五、據上論斷，應依刑事訴訟法第四百十二條裁定如主文。
中      華      民      國     九十     年     九     月    二十六      日
                                  臺灣高等法院臺中分院刑事第四庭
                                        審判長法  官  洪  耀  宗
                                              法  官  江  德  千
                                              法  官  劉  登  俊
右正本證明與原本無異。
不得抗告。
                                              書記官  鄧  智  惠
中      華      民      國     九十      年      十       月     二     日
                                                                        Ｆ


司法院資訊處製作；財團法人民間司法改革基金會備份。
